臺北高等行政法院判決
　　　　　　　　　　　　　　　　　　 93年度訴字第04104號
　　　　　　　　　　　　　　　.
原　　　告　甲○○
被　　　告　經濟部
代　表　人　乙○○（部長）
訴訟代理人　丙○○
　　　　　　丁○○
　　　　　　戊○○
上列當事人間因水利法事件，原告不服行政院中華民國93年10月
22日院臺訴字第0930089427號訴願決定，提起行政訴訟。本院判
決如下：
　　主  文
原告之訴駁回。
訴訟費用由原告負擔。
　　事  實
一、事實概要：原告駕駛挖土機於南投縣集集鎮○○○段濁水溪
    河川區域內未經許可採取土石，裝至訴外人廖瑞津、陳清雄
    及張良彬駕駛之砂石車上，載運至振興砂石場內堆置，為南
    投縣警察局集集分局、集集派出所員警於93年1月20日17時
    查獲，經通知被告所屬水利署第四河川局派員至上揭地點現
    場會勘，因已違反水利法第78條之1第3款規定，被告爰依同
    法第92條之2第7款規定，以93年3月12日經授水字第0932024
    3130號處分書，處以新臺幣（下同）100萬元罰鍰，原告不
    服，提起訴願，遭決定駁回，遂向本院提起行政訴訟。
二、兩造聲明：
　(一)原告聲明：訴願決定關於原告部分及原處分均撤銷。
　(二)被告聲明：駁回原告之訴。
三、兩造之爭點：
  原告主張其是受振興砂石場雇用挖取淤泥以供道路使用，被告
  未盡調查義務，逕認原告未經許可採取砂石，顯有違誤，是否
  可採？
　(一)原告主張：
    1.關於原告是否違反水利法盜採砂石，雖經台灣南投地方法
      院刑事庭審理判處徒刑，因審理時間很短，未經詳查，顯
      有誤判，已提上訴。
    2.訴願決定以原告受雇於振興砂石場採取土石，且採取之土
      石大部分為砂、石成分，並非沈澱池之淤泥，因而認原告
      涉有違法採取砂石之行為，惟查，訴願決定對於相關卷證
      並未加以檢視，且未向台灣南投地方法院調閱相關卷宗資
      料，即遽認原告係在採取砂石：
      (1)被告所屬水利署第四河川局於92年12月3日以水四工字
        第09201008460號函，要求振興砂石場務必配合集集堤
        防延長工程，不得有任何阻撓之情事，因振興砂石場所
        在位置為前開堤防延長工程所經過，因此振興砂石場部
        分廠區必須遷移，振興砂石場即雇用原告將屬於振興砂
        石場之淤泥挖起以供道路使用，原告挖取之淤泥本即為
        振興砂石場所有，因此原告挖取屬於振興砂石場之淤泥
        與採取河川砂石即不相同，不能等同並論，更無過失及
        違法可言。
      (2)原告挖取者屬淤泥，並非砂石成分，被告認原告挖取者
        大部分為土石並非淤泥，顯有誤解。
　(二)被告主張：
    1.查原告於河川區域內未經許可採取土石之行為，因屬違反
      水利法第78條之1第3款規定，被告爰依同法第92條之2規
      定，處以罰鍰100萬元，係屬行政罰部分，與刑法竊盜罪
      或水利法第94條之1規定之特別刑法之處罰條件及目的不
      同，本件原告既已違反規定，即應受罰，況原告已受刑事
      判處徒刑。
    2.查被告所屬水利署第四河川局92年12月3日水四工字第
      09201008460號函內容：『…該局興建濁水溪集集堤防延
      長工程需振興砂石場配合，以期早日上網發包施工，若因
      各項外在阻撓因素以致發包後無法順利施工，該局將予取
      消該工程』，僅係通知振興砂石場在工程發包後請該場全
      力配合勿阻撓施工，並未同意該場採取土石。本件原告未
      經許可採取土石之地點既不在該場原已設置之便道及沉澱
      池範圍內，亦不在上開工程範圍內，非所稱挖取之土石係
      振興砂石場所有，故原告違反水利法第78條之1第3款規定
      ，已甚為明確。且依現場照片可知原告清運之土石絕大都
      分為砂、石成分，並非原告所稱係在清運沉澱池之淤泥；
      又原告未經查明陳振興所出示公文是否已許可採取土石，
      即依其指示採取土石，如非故意亦顯有重大過失，依司法
      院釋字第275號解釋：「人民違反法律上之義務而應受行
      政罰之行為，法律無特別規定時，雖不以出於故意為必要
      ，仍須以過失為其責任條件。但應受行政罰之行為，僅須
      違反禁止規定或作為義務，而不以發生損害或危險為其要
      件者，推定為有過失，於行為人不能舉證證明自己無過失
      時，即應受處罰。…」即應受罰，不因其係受雇他人而可
      排除。
　　理  由
一、按水利法第78條之1第3款規定，河川區域內採取或堆置土石
    ，應經許可始得為之，其有違反者，應依同法第92條之2第7
    款規定處100萬元以上500萬元以下罰鍰。
二、本件原告駕駛挖土機於濁水溪南投縣集集鎮○○○段河川區
    域內未經許可採取土石，裝至訴外人廖瑞津、陳清雄及張良
    彬駕駛之砂石車上，載運至振興砂石場內堆置，為南投縣警
    察局集集分局、集集派出所員警於93年1月20日17時查獲，
    經通知被告所屬水利署第四河川局派員至上揭地點現場會勘
    ，因已違反水利法第78條之1第3款規定，被告爰依同法第92
    條之2第7款規定，以93年3月12日經授水字第09320243130號
    處分書，處以100萬元罰鍰，原告不服，提起訴願，遭決定
    駁回，復起訴主張其是受振興砂石場雇用挖取淤泥以供道路
    使用，被告未盡調查義務，逕認原告未經許可採取砂石，顯
    有違誤，詳如其起訴狀事實欄所載理由等語。
三、本件原告未經許可，駕駛挖土機在南投縣集集鎮○○○段濁
    水溪河川區域內採取土石，於93年1月20日17時許，經警查
    獲並通知被告所屬水利署第四河川局派員至上揭地點現場取
    締，此有現場拍攝照片、取締紀錄、採取土石位置圖等附原
    處分卷可稽，其未經許可，盜採土石行為，並經台灣南投地
    方法院以93年度易字第309號刑事判決處有期徒刑1年2月，
    亦有該判決書在卷可憑，原告未經許可在河川區域內採取土
    石行為，事證明確，被告乃酌情據以裁處罰鍰100萬元，揆
    諸首揭規定，自無不合。
四、至於原告訴稱：其係受振興砂石場僱用挖取沈澱淤泥，並非
    採取土石云云。惟據當時前往取締即被告訴訟代理人丁○○
    稱：原告開挖土石地點並不在振興砂石場壩頭週遭範圍。且
    依現場拍攝之照片顯示，原告所採取為土石，並非淤泥，上
    開刑事判決第17頁亦同此認定，故原告所訴，洵不足採。
五、綜上說明，本件被告依水利法第78條之1第3款及第92條之2
    第7款規定，處原告罰鍰100萬元，認事用法，俱無違誤，訴
    願決定關於原告部分，予以維持，亦無不合，原告起訴意旨
    ，非有理由，應予駁回。
六、據上論結，本件原告之訴為無理由，依行政訴訟法第98條第
    3項前段，判決如主文。
中　　華　　民　　國　　94　　年　 　9　　月　　7　　 日
            第 三 庭 審 判 長　 法    官  王立杰
                              　法    官  胡方新
                              　法    官  黃本仁
上為正本係照原本作成。
如不服本判決，應於送達後20日內，向本院提出上訴狀並表明上
訴理由，如於本判決宣示後送達前提起上訴者，應於判決送達後
20日內補提上訴理由書（須按他造人數附繕本）。
中　　華　　民　　國　　94　　年　 　9　　月　　7　　 日
            　　  　　　　  　　書 記 官  姚國華
